---
title: "Zadanie Zaliczeniowe 1"
author: "Bartosz Cieśla"
date: "`r Sys.Date()`"
output: html_document
---

```{r setup, include=FALSE}
knitr::opts_chunk$set(echo = TRUE)
```

## Ładowanie danych

```{r}
Bulbs <- read.csv(header = TRUE,sep = ";",stringsAsFactors = TRUE,
                  "https://mimuw.edu.pl/~szym/bulbs.csv")
```

Ładuję plik CSV prosto z linku internetowego za pomocą funkcji `read.csv` i zapisuję jako "Bulbs". Podaję następujące argumenty przy wywoływaniu funkcji:\
`header = TRUE` - kolumny w pliku mają nagłówki.\
`sep = ";"`- separator danych to ";".\
`stringsAsFactors = TRUE` - odczytuje kolumny z napisami jako kolumna typu factor - pomocne bo mamy kolumny ze zmiennymi kategorycznymi.

```{r}
attach(Bulbs)
```

Używam `attach` dla ułatwienia dostępu do zmiennych obecnych w strukturze danych - nie muszę za każdym razem wywoływać ramki danych.

## Główne statytyki odczytanych danych

```{r}
head(Bulbs)
str(Bulbs)
summary(Bulbs)
```

401 obserwacji 5 zmiennych\
5 zmiennych to:\
`time_in_hours` - czas życia żarówki w godzinach.\
`price_in_PLN` - koszt żarówki.\
`product_type` - rodzaj żarówki.\
`sprayed` - czy żarówka została popsikana sprayem.\
`manufacture_plant` - miejsce wytworzenia.

## Brakujące dane i dane odstające

### Brakujące dane

Funkcja`summary(Bulbs)`pokazuje następujące brakujące dane oznaczone jako `NA`:\
W kolumnie `time_in_hours` - 1 NA.\
W kolumnie `sprayed` - 1 NA.\
W kolumnie `manufacture_plant` - 202 NA.\
Razem - 204 NA.\
Mogę to dodatkowo sprawdzić w następujący sposób:\

```{r}
sum(is.na(Bulbs))
sum(is.na(manufacture_plant))
sum(is.na(time_in_hours))
sum(is.na(sprayed)) 
```

Zmienna `manufacture_plant` jest zbędna w przypadku tej analizy. Miejsce wyprodukowania żarówki nie ma żadnego znaczenia, a i tak w połowie przypadków nawet nie jest podane. Usunięcie tej zmiennej nie spowoduje straty żadnych istotnych danych, a pozwoli pozbyć się 202 z 204 `NA`.

```{r}
Bulbs_NoManufacture <- Bulbs[ ,1:4]
head(Bulbs_NoManufacture)
sum(is.na(Bulbs_NoManufacture))
attach(Bulbs_NoManufacture)
```

W ten sposób 5 kolumna nie jest już brana pod uwagę i liczba `NA` spadła do 2. Pozostają dwie brakujące wartości w kolumnach `time_in_hours` i `sprayed`. Winny jest ostatni wiersz, w którym zawarta jest cena sprayu. Zamieszczanie tej informacji w tabeli jest niepotrzebne. Zamiast tego cenę opakowania sprayu lepiej zapisać jako stała Spray_Cost, a ostatniego wiersza nie brać pod uwagę.

```{r}
Bulbs_NoNA <- Bulbs_NoManufacture[1:400,]
tail(Bulbs_NoNA)
sum(is.na(Bulbs_NoNA)) 
Spray_Cost <- 100
attach(Bulbs_NoNA)
```

### Dane odstające

```{r}
boxplot.default(time_in_hours,col = "lightblue",main="Czas życia żarówki (w godzinach)", outcex=2, outcol="darkblue")
summary(time_in_hours)
```

W zbiorze danych wyróżnia się jedna bardzo odstająca obserwacja - żarówka działała przez 31869.6 godzin przy średniej dla całości wynoszącej 3736 godzin i medianie 3348 godzin. Z uwagi na to, że to jednostkowy przypadek, jej usunięcie wydaje się usprawiedliwione. Można podejrzewać, że w tym przypadku zadziałały jakieś nieznane nam czynniki lub jest to błąd w pomiarze. Pozostawienie jej będzie niepotrzebnie zakłócać obliczenia. Obserwacja znajduje się w 263 wierszu, wystarczy go więc usunąć.

```{r}
Bulbs_Final <- Bulbs_NoNA[-263,]
attach(Bulbs_Final)
max(time_in_hours)
```

Odstająca obserwacja nie jest już brana pod uwagę. Teraz należy sprawdzić kolumnę `price_in_PLN`.

```{r}
boxplot.default(price_in_PLN,col = "lightblue",main="Koszt żarówki (w PLN)", outcex=2, outcol="darkblue")
summary(price_in_PLN)
```

Wartości są do siebie bardzo zbliżone i nie ma żadnych obserwacji odstających. Pozostałe dwie kolumny to zmienne kategoryczne i nie ma sensu ich sprawdzać pod tym kątem.

## Czas życia żarówek

### W zależności od typu żarówki

```{r}
Time_RegularBulb <- time_in_hours[product_type=="regular bulb"]
Time_DoubleBulb <- time_in_hours[product_type=="DoubleBulb"]
boxplot(Time_DoubleBulb, Time_RegularBulb,col = "lightblue",main="Czas życia dwóch typów żarówek w godzinach", outcex=2, outcol="darkblue", xlab="DoubleBulb                                       regular bulb")
summary(Time_DoubleBulb)
summary(Time_RegularBulb)
```

Z wykresu oraz podsumowania wynika, że średni czas życia żarówek o podwójnej bańce `DoubleBulb` jest wyraźnie dłuższy od średniego czasu życia żarówek o pojedynczej bańce `regular bulb`. Dla potwierdzenia tego wniosku należy wykonać odpowiedni test statystyczny. Na jego potrzeby przyjmuję:\
`hipotezę zerową` $H_0:$ Nie ma istotnej różnicy pomiędzy dwoma typami żarówek.\
`hipotezę alternatywną` $H_1:$ Żarówki o podwójnej bańce mają średnio dłuższy czas życia niż te o pojedynczej bańce.\
`poziom istotności`: $\alpha = 0.05$\
Następnie badam normalność rozkładów za pomocą testu Shapiro-Wilka - pomoże to w dobraniu odpowiedniego testu statystycznego.

```{r}
shapiro.test(Time_DoubleBulb)
shapiro.test(Time_RegularBulb)
```

Nie można założyć normalności rozkładu, ponieważ w obydwu przypadkach wartość $p$ jest mniejsza od zakładanego poziomu istotności $\alpha = 0.05$. Oznacza to, że w tym przypadku bezpieczniej będzie użyć testu nieparametrycznego, który nie zakłada, że dane pochodzą z rozkładu normalnego - np. testu rangowego U Manna-Whitneya.

```{r}
Test.Time <- wilcox.test(Time_DoubleBulb,Time_RegularBulb,alternative = "greater")
print(Test.Time)
print(Test.Time$p.value)
```

Ponieważ wartość $p$ jest dużo mniejsza od zakładanego poziomu istotności to można odrzucić hipotezę zerową, że nie ma istotnej różnicy pomiędzy średnim czasem życia żarówek i przyjąć hipotezę alternatywną, że żarówki o podwójnej bańce mają średnio dłuższy czas życia.\

### W zależności od użycia sprayu

```{r}
Time_Sprayed <- time_in_hours[sprayed=="CoatItYourself"]
Time_NotSprayed <- time_in_hours[sprayed=="none"]
boxplot(Time_Sprayed, Time_NotSprayed, col = "lightblue",main="Czas życia żarówek w zależności od użycia sprayu(w godzinach)", outcex=2, outcol="darkblue", xlab="Sprayowane                                  Niesprayowane")
summary(Time_Sprayed)
summary(Time_NotSprayed)
```

Z powyższych danych wynika, że spray nieznacznie przedłuża średni czas życia żarówek. Dla potwierdzenia tego wniosku należy wykonać odpowiedni test statystyczny. Na jego potrzeby przyjmuję:\
`hipotezę zerową` $H_0:$ Nie ma istotnej różnicy pomiędzy żarówkami sprayowanymi, a niesprayowanymi.\
`hipotezę alternatywną` $H_1:$ Żarówki sprayowane mają średnio dłuższy czas życia niż te niesprayowane.\
`poziom istotności`: $\alpha = 0.05$\
Następnie badam normalność rozkładów za pomocą testu Shapiro-Wilka.

```{r}
shapiro.test(Time_Sprayed)
shapiro.test(Time_NotSprayed)
```

Ponownie wartość $p$ wskazuje że, nie można założyć normalności rozkładu, dlatego wykonuję test rangowy U Manna-Whitneya.

```{r}
Test.SprayTime <- wilcox.test(Time_Sprayed,Time_NotSprayed, alternative = "greater")
print(Test.SprayTime)
print(Test.SprayTime$p.value)
```

Ponieważ wartość $p$ jest mniejsza od zakładanego poziomu istotności to można odrzucić hipotezę zerową, że nie ma istotnej różnicy pomiędzy średnim czasem życia żarówek i przyjąć hipotezę alternatywną, że żarówki sprayowane mają średnio dłuższy czas życia.\

### W zależności od typu żarówki i użycia sprayu

#### Wpływ sprayu na żarówki o pojedynczej bańce `regular bulb`

```{r}
Time_RegularBulb_Sprayed <- time_in_hours[sprayed=="CoatItYourself"&product_type=="regular bulb"]
Time_RegularBulb_NotSprayed <- time_in_hours[sprayed=="none"&product_type=="regular bulb"]
boxplot(Time_RegularBulb_Sprayed,Time_RegularBulb_NotSprayed, 
col = "lightblue",main="Czas życia żarówek o pojedynczej bańce 
w zależności od użycia sprayu(w godzinach)", outcex=2, outcol="darkblue", xlab="Sprayowane                                  Niesprayowane")
summary(Time_RegularBulb_Sprayed)
summary(Time_RegularBulb_NotSprayed)

```

Spray ma pozytywny wpływ na średni czas życia żarówek o pojedynczej bańce. Dla potwierdzenia tego wniosku należy wykonać odpowiedni test statystyczny. Na jego potrzeby przyjmuję:\
`hipotezę zerową` $H_0:$ Nie ma istotnej różnicy pomiędzy sprayowanymi żarówkami o pojedynczej bańce, a niesprayowanymi.\
`hipotezę alternatywną` $H_1:$ Żarówki sprayowane o pojedynczej bańce mają średnio dłuższy czas życia niż te niesprayowane.\
`poziom istotności`: $\alpha = 0.05$\
Następnie badam normalność rozkładów za pomocą testu Shapiro-Wilka.

```{r}
shapiro.test(Time_RegularBulb_Sprayed)
shapiro.test(Time_RegularBulb_NotSprayed)
```

Tym razem wartość $p$ wskazuje, że nie można założyć normalności rozkładu tylko w przypadku żarówek sprayowanych. Dane o czasie życia żarówek niesprayowanych najprawdopodobniej pochodzą z rozkładu normalnego (wartość $p$ jest znacznie większa od poziomu istotności). Nadal bezpieczniej jest wykonać test nieparametryczny, ale być może warto użyć również testu parametrycznego dla porównania wyników.\
Nieparametryczny test rangowy U Manna-Whitneya:

```{r}
Test.RegularBulb_SprayTime <- wilcox.test(Time_RegularBulb_Sprayed,Time_RegularBulb_NotSprayed, alternative = "greater")
print(Test.RegularBulb_SprayTime)
print(Test.RegularBulb_SprayTime$p.value)
```

Parametryczny test t Studenta:

```{r}
Test2.RegularBulb_SprayTime <- 
t.test(Time_RegularBulb_Sprayed,Time_RegularBulb_NotSprayed, alternative = "greater")
print(Test2.RegularBulb_SprayTime)
print(Test2.RegularBulb_SprayTime$p.value)
```

W przypadku obydwu przeprowadzonych testów wartość $p$ jest mniejsza od zakładanego poziomu istotności, więc można odrzucić hipotezę zerową, że nie ma istotnej różnicy pomiędzy sprayowanymi żarówkami o pojedynczej bańce a niesprayowanymi i przyjąć hipotezę alternatywną, że żarówki sprayowane o pojedynczej bańce mają średnio dłuższy czas życia niż te niesprayowane.\

#### Wpływ sprayu na żarówki o podwójnej bańce `DoubleBulb`

```{r}
Time_DoubleBulb_Sprayed <- time_in_hours[sprayed=="CoatItYourself"&product_type=="DoubleBulb"]
Time_DoubleBulb_NotSprayed <- time_in_hours[sprayed=="none"&product_type=="DoubleBulb"]
boxplot(Time_DoubleBulb_Sprayed,Time_DoubleBulb_NotSprayed, 
col = "lightblue",main="Czas życia żarówek o podwójnej bańce 
w zależności od użycia sprayu(w godzinach)", outcex=2, outcol="darkblue", xlab="Sprayowane                                  Niesprayowane")
summary(Time_DoubleBulb_Sprayed)
summary(Time_DoubleBulb_NotSprayed)
```

Dla żarówek o podwójnej bańce efektywność sprayu można określić jako niewielką - tylko bardzo nieznacznie przedłuża on średni czas życia żarówek. Dla potwierdzenia tego wniosku należy wykonać odpowiedni test statystyczny. Na jego potrzeby przyjmuję:\
`hipotezę zerową` $H_0:$ Nie ma istotnej różnicy pomiędzy sprayowanymi żarówkami o podwójnej bańce, a niesprayowanymi.\
`hipotezę alternatywną` $H_1:$ Żarówki sprayowane o podwójnej bańce mają średnio dłuższy czas życia niż te niesprayowane.\
`poziom istotności`: $\alpha = 0.05$\
Następnie badam normalność rozkładów za pomocą testu Shapiro-Wilka.

```{r}
shapiro.test(Time_DoubleBulb_Sprayed)
shapiro.test(Time_DoubleBulb_NotSprayed)
```

Tylko w przypadku danych o czasie życia żarówek sprayowanych można założyć normalność (chociaż wynik jest niepewny bo niewiele większy niż poziom istotności). Ponownie decyduję się na użycie dwóch testów.\
Nieparametryczny test rangowy U Manna-Whitneya:

```{r}
Test.DoubleBulb_SprayTime <- wilcox.test(Time_DoubleBulb_Sprayed,Time_DoubleBulb_NotSprayed, alternative = "greater")
print(Test.DoubleBulb_SprayTime)
print(Test.DoubleBulb_SprayTime$p.value)
```

Parametryczny test t Studenta:

```{r}
Test2.DoubleBulb_SprayTime <- 
t.test(Time_DoubleBulb_Sprayed,Time_DoubleBulb_NotSprayed, alternative = "greater")
print(Test2.DoubleBulb_SprayTime)
print(Test2.DoubleBulb_SprayTime$p.value)
```

Obydwa testy pokazują, że wartość $p$ jest większa od zakładanego poziomu istotności. Oznacza to, że nie ma podstaw do odrzucenia hipotezy zerowej i nie ma istotnej różnicy w czasie życia pomiędzy sprayowanymi żarówkami o podwójnej bańce, a niesprayowanymi.

W celu zobrazowania i podsumowania wszystkich powyższych wniosków warto przyjąć pewne przykładowe założenia co do użytkowania tych produktów.

###  Zakładając zużycie 4 godziny/dobę

```{r}
mean(time_in_hours)/4
mean((time_in_hours)/4)/365
```
-średnio żarówka starcza na 916 dni, czyli ok. 2,5 roku.
```{r}
mean(time_in_hours[product_type=="regular bulb"])/4
mean((time_in_hours[product_type=="regular bulb"])/4)/365
```
-średnio żarówka o pojedynczej bańce wystarcza na 769 dni, czyli ponad 2 lata i miesiąc.
```{r}
mean(time_in_hours[product_type=="DoubleBulb"])/4
mean((time_in_hours[product_type=="DoubleBulb"])/4)/365
```
-średnio żarówka o podwójnej bańce wystarcza na 1064 dni, czyli prawie 3 lata.
```{r}
mean(time_in_hours[sprayed=="none"])/4
mean((time_in_hours[sprayed=="none"])/4)/365
```
-średnio niesprayowana żarówka wystarcza na 884 dni, czyli prawie 2,5 roku. 
```{r}
mean(time_in_hours[sprayed=="CoatItYourself"])/4
mean((time_in_hours[sprayed=="CoatItYourself"])/4)/365
```
-średnio sprayowana żarówka wystarcza na 948 dni, czyli ponad 2,5 roku.
```{r}
mean(time_in_hours[sprayed=="none"&product_type=="regular bulb"])/4
mean((time_in_hours[sprayed=="none"&product_type=="regular bulb"])/4)/365
```
-średnio niesprayowana żarówka o pojedynczej bańce wystarczy na 723 dni, czyli prawie 2 lata.
```{r}
mean(time_in_hours[sprayed=="none"&product_type=="DoubleBulb"])/4
mean((time_in_hours[sprayed=="none"&product_type=="DoubleBulb"])/4)/365
```
-średnio niesprayowana żarówka o podwójnej bańce wystarczy na 1047 dni, czyli prawie 3 lata.
```{r}
mean(time_in_hours[sprayed=="CoatItYourself"&product_type=="regular bulb"])/4
mean((time_in_hours[sprayed=="CoatItYourself"&product_type=="regular bulb"])/4)/365
```
-średnio sprayowana żarówka o pojedynczej bańce wystarczy na 815 dni, czyli ok. 2 lata i 2 miesiące
```{r}
mean(time_in_hours[sprayed=="CoatItYourself"&product_type=="DoubleBulb"])/4
mean((time_in_hours[sprayed=="CoatItYourself"&product_type=="DoubleBulb"])/4)/365
```
-średnio sprayowana żarówka o podwójnej bańce wystarczy na 1081 dni, czyli prawie 3 lata.

Podsumowując:\
-Żarówka o podwójnej bańce działa średnio o rok dłużej niż żarówka o pojedynczej bańce.\
-Sprayowane żarówki wytrzymują około dwa miesiące dłużej niż niesprayowane.\
-Spray zwiększa żywotność żarówek o pojedynczej bańce i zasadniczo nie ma wpływu na żarówki o podwójnej bańce.\

### W modelowym gospodarstwie domowym 
Przeciętny amerykański dom używa 40 żarówek - przyjmuję to jako model w moich obliczeniach. 
```{r}
sum(time_in_hours[sprayed=="CoatItYourself"])
```
Jedno opakowanie sprayu kosztuje 100zł i w przypadku naszego eksperymentu starczyło łącznie na 758639.7 godzin pracy 200 żarówek.
Modelowe gospodarstwo używa 40 żarówek, czyli 1/5 tego co w eksperymencie. Wynika z tego, że spray powinien starczyć na ok. 5 razy dłużej. 
```{r}
sum(time_in_hours[sprayed=="CoatItYourself"])*5
```
Można oczekiwać, że jedno opakowanie sprayu starczy na ok. 3793199 godzin łącznej pracy tych 40 żarówek. 

## Cena godziny użytkowania każdego wariantu

### W zależności od typu żarówki

```{r}
CostPerHour_RegularBulb<- (price_in_PLN/time_in_hours)[product_type=="regular bulb"]
CostPerHour_DoubleBulb <- (price_in_PLN/time_in_hours)[product_type=="DoubleBulb"]
boxplot(CostPerHour_DoubleBulb,CostPerHour_RegularBulb,col = "lightblue",main="Cena godziny użytkowania w zależności od typu żarówki(w PLN)", outcex=2, outcol="darkblue", xlab="DoubleBulb                                  regular bulb")
summary(CostPerHour_DoubleBulb)
summary(CostPerHour_RegularBulb)
```

Średni koszt użytkowania na godzinę żarówek o podwójnej bańce `Double Bulb` wydaję się być znacznie wyższy niż żarówek o pojedynczej bańce `regular bulb` Dla potwierdzenia tego wniosku należy wykonać odpowiedni test statystyczny. Na jego potrzeby przyjmuję:\
`hipotezę zerową` $H_0:$ Nie ma istotnej różnicy pomiędzy dwoma typami żarówek.\
`hipotezę alternatywną` $H_1:$ Średni koszt użytkowania na godzinę żarówki o podwójnej bańce jest większy niż żarówki o pojedynczej bańce.\
`poziom istotności`: $\alpha = 0.05$\
Test Shapiro-Wilka:

```{r}
shapiro.test(CostPerHour_DoubleBulb)
shapiro.test(CostPerHour_RegularBulb)
```

Nie można założyć normalności rozkładu. Wykonuję test rangowy U Manna-Whitneya:

```{r}
Test.CostperHour.BulbType <- wilcox.test(CostPerHour_DoubleBulb,CostPerHour_RegularBulb,alternative = "greater")
print(Test.CostperHour.BulbType)
print(Test.CostperHour.BulbType$p.value)
```

Ponieważ wartość $p$ jest dużo mniejsza od zakładanego poziomu istotności to można odrzucić hipotezę zerową, że nie ma istotnej różnicy pomiędzy dwoma typami żarówek i przyjąć hipotezę alternatywną, że średni koszt użytkowania na godzinę żarówki o podwójnej bańce jest większy niż żarówki o pojedynczej bańce. Żarówki `regular bulb` są więc średnio bardziej opłacalne niż proponowana przez producenta alternatywa w postaci żarówek `Doublebulb`.

### W zależności od użycia sprayu

Najpierw trzeba obliczyć koszt jednego psiknięcia. Do spryskiwania 200 żarówek przez cały okres trwania eksperymentu zużyto do końca jedno opakowanie sprayu CoatItYourself, które kosztowało 100zł.

```{r}
sum(time_in_hours[sprayed=="CoatItYourself"])
```

Żarówki działały łącznie 758639.7 godzin, każdą trzeba było psikać co godzinę, co przekłada się na 758639.7 psiknięć. Liczba psiknięć musi być z konieczności liczbą całkowitą, więc użyję przybliżenia.

```{r}
ceiling(758639.7)
Spray_Cost/758640
```

Cena jednego psiknięcia to 0.0001318148 PLN. Teraz mogę obliczyć koszt na godzinę żarówek sprayowanych i niesprayowanych.

```{r}
CostPerHour_Sprayed <- ((price_in_PLN/time_in_hours)+0.0001318148)[sprayed=="CoatItYourself"]
CostPerHour_NotSprayed <- (price_in_PLN/time_in_hours)[sprayed=="none"]
boxplot(CostPerHour_Sprayed,CostPerHour_NotSprayed,col = "lightblue",main="Cena godziny użytkowania w zależności od użycia sprayu(w PLN)", outcex=2, outcol="darkblue", xlab="sprayowane                                 niesprayowane")
summary(CostPerHour_Sprayed)
summary(CostPerHour_NotSprayed)
```

Średni koszt użytkowania na godzinę żarówek w obydwu przypadkach wygląda na bardzo zbliżony. Oznacza to, że spray nie stanowi korzystnej ekonomicznie alternatywy. Dla potwierdzenia tego wniosku należy wykonać odpowiedni test statystyczny. Na jego potrzeby przyjmuję:\
`hipotezę zerową` $H_0:$ Nie ma istotnej różnicy pomiędzy żarówkami sprayowanymi, a niesprayowanymi.\
`hipotezę alternatywną` $H_1:$ Żarówki sprayowane i niesprayowane mają istotnie różny średni koszt użytkowania\
`poziom istotności`: $\alpha = 0.05$\
Test Shapiro-Wilka:

```{r}
shapiro.test(CostPerHour_Sprayed)
shapiro.test(CostPerHour_NotSprayed)
```

Nie można założyć normalności rozkładu. Wykonuję test rangowy U Manna-Whitneya:

```{r}
Test.CostPerHour.Spray <- wilcox.test(CostPerHour_Sprayed ,CostPerHour_NotSprayed,alternative = "two.sided")
print(Test.CostPerHour.Spray)
print(Test.CostPerHour.Spray$p.value)


```

Wynik testu pokazuje, że wartość $p$ jest znacznie większa od zakładanego poziomu istotności. W takim wypadku nie ma podstaw do odrzucenia hipotezy zerowej i nie ma istotnej różnicy pomiędzy sprayowanymi żarówkami, a niesprayowanymi. Oznacza to, że spray nie poprawia żywotności żarówek w stopniu wystarczającym do tego, by jego zakup był ekonomicznie uzasadniony. Wniosek ten odnosi się jednak do ogółu żarówek, a nie do konkretnych ich typów. Według wcześniejszych ustaleń spray wpływa pozytywnie na żywotność żarówek o pojedynczej bańce `regular bulb` ale nia ma istotnego efektu w przypadku żywotności żarowek o podwójnej bańce `DoubleBulb`. Kluczowe jest więc sprawdzenie opłacalność sprayu dla obydwu typów z osobna.

### W zależności od typu żarówki i użycia sprayu

#### Wpływ sprayu na żarówki o pojedynczej bańce `regular bulb`

```{r}
CostPerHour_RegularBulb_Sprayed <- ((price_in_PLN/time_in_hours)+0.0001318149)[sprayed=="CoatItYourself"&product_type=="regular bulb"]
CostPerHour_RegularBulb_NotSprayed<- (price_in_PLN/time_in_hours)[sprayed=="none"&product_type=="regular bulb"]
boxplot(CostPerHour_RegularBulb_Sprayed,CostPerHour_RegularBulb_NotSprayed,col = "lightblue",main="Cena godziny użytkowania żarówek o pojedynczej bańce 
w zależności od użycia sprayu(w PLN)", outcex=2, outcol="darkblue", xlab="sprayowane                                 niesprayowane")
summary(CostPerHour_RegularBulb_Sprayed)
summary(CostPerHour_RegularBulb_NotSprayed)
```

Średni koszt użytkowania sprayowanych żarówek o pojedynczej bańce jest zauważalnie mniejszy od żarówek niesprayowanych. Oznacza to, że w przypadku żarówek `regular bulb` używanie sprayu ma sens ekonomiczny. Dla potwierdzenia tego wniosku należy wykonać odpowiedni test statystyczny. Na jego potrzeby przyjmuję:\
`hipotezę zerową` $H_0:$ Nie ma istotnej różnicy pomiędzy sprayowanymi żarówkami o pojedynczej bańce, a niesprayowanymi.\
`hipotezę alternatywną` $H_1:$ Żarówki sprayowane o pojedynczej bańce mają niższy średni koszt użytkowania niż żarówki niesprayowane\
`poziom istotności`: $\alpha = 0.05$\
Test Shapiro-Wilka:

```{r}
shapiro.test(CostPerHour_RegularBulb_Sprayed)
shapiro.test(CostPerHour_RegularBulb_NotSprayed)
```

Nie można założyć normalności rozkładu. Test rangowy U Manna-Whitneya:

```{r}
Test.CostperHour.RegularBulb_Spray <- wilcox.test(CostPerHour_RegularBulb_Sprayed ,CostPerHour_RegularBulb_NotSprayed,alternative = "less")
print(Test.CostperHour.RegularBulb_Spray)
print(Test.CostperHour.RegularBulb_Spray$p.value)

```

Ponieważ wartość $p$ jest niższa od poziomu istotności to można odrzucić hipotezę zerową, że nie ma istotnej różnicy pomiędzy sprayowanymi żarówkami o pojedynczej bańce, a niesprayowanymi i przyjąć hipotezę alternatywną, że żarówki sprayowane o pojedynczej bańce mają niższy średni koszt użytkowania niż żarówki niesprayowane. Oznacza to, że w przypadku tego typu żarówek, zakup sprayu jest ekonomicznie uzasadnioną decyzją. Jego używanie zwiększa żywotność żarówek `regular bulb` w stopniu wystarczającym, by było to opłacalne.

#### Wpływ sprayu na żarówki o podwójnej bańce `DoubleBulb`

```{r}
CostPerHour_DoubleBulb_Sprayed <- ((price_in_PLN/time_in_hours)+0.0001318149)[sprayed=="CoatItYourself"&product_type=="DoubleBulb"]
CostPerHour_DoubleBulb_NotSprayed<- (price_in_PLN/time_in_hours)[sprayed=="none"&product_type=="DoubleBulb"]
boxplot(CostPerHour_DoubleBulb_Sprayed,CostPerHour_DoubleBulb_NotSprayed,col = "lightblue",main="Cena godziny użytkowania żarówek o podwójnej bańce 
w zależności od użycia sprayu(w PLN)", outcex=2, outcol="darkblue", xlab="sprayowane                                 niesprayowane")
summary(CostPerHour_DoubleBulb_Sprayed)
summary(CostPerHour_DoubleBulb_NotSprayed)
```

Na podstawie powyższych danych trudno jednoznacznie rozstrzygnąć sens ekonomiczny stosowania sprayu w przypadku żarówek o podwójnej bańce. Średni koszt sprayowanych jest nieznacznie wyższy, przy jednocześnie zauważalnie niższej medianie. Wiedząc, że spray nie ma istotnego wpływu na żywotność żarówek `Double Bulb` zakładam, że nie przyczyni się do zwiększonej efektywności kosztowej.\
Dla potwierdzenia tego wniosku należy wykonać odpowiedni test statystyczny. Na jego potrzeby przyjmuję:\
`hipotezę zerową` $H_0:$ Nie ma istotnej różnicy pomiędzy sprayowanymi żarówkami o podwójnej bańce, a niesprayowanymi.\
`hipotezę alternatywną` $H_1:$ Żarówki sprayowane i niesprayowane o podwójnej bańce mają istotnie różny średni koszt użytkowania\
`poziom istotności`: $\alpha = 0.05$\
Test Shapiro-Wilka:

```{r}
shapiro.test(CostPerHour_DoubleBulb_Sprayed)
shapiro.test(CostPerHour_DoubleBulb_NotSprayed)
```

Nie można założyć normalności rozkładu. Test rangowy U Manna-Whitneya:

```{r}
Test.CostPerHour.DoubleBulb.Spray <- wilcox.test(CostPerHour_DoubleBulb_Sprayed, CostPerHour_DoubleBulb_NotSprayed, alternative = "two.sided")
print(Test.CostPerHour.DoubleBulb.Spray)
print(Test.CostPerHour.DoubleBulb.Spray$p.value)
```

Wynik testu pokazuje, że wartość $p$ jest znacznie większa od zakładanego poziomu istotności. W takim razie nie ma podstaw do odrzucenia hipotezy zerowej i nie ma istotnej różnicy pomiędzy sprayowanymi żarówkami, a niesprayowanymi. Stosowanie sprayu nie jest więc ekonomicznie uzasadnione w przypadku żarówek o podwójnej bańce.

## Wnioski 
Przeprowadzona analiza pozwala na wyciągnięcie następujących wniosków:\

1. Średni czas życia żarówek o podwójnej bańce `DoubleBulb` jest wyraźnie dłuższy od średniego czasu życia żarówek o pojedynczej bańce `regular bulb`. Żywotność tych pierwszych to średnio 4258 godzin, a tych drugich 3077 godzin.\

2. Spray nieznacznie przedłuża średni czas życia ogółu żarówek - dla żarówek sprayowanych wynosi on 3793 godziny, a niesprayowanych 3538 godziny. Jednak dalsza analiza pokazała, że efekt sprayu różni się znacząco w zależności od typu używanej żarówki. Preparat okazuje się nie mieć istotnego wpływu na żywotność żarówek o podwójnej bańce - wynik testu statystycznego nie pozwolił na odrzucenie postawionej hipotezy zerowej. Działa jednak bardzo dobrze w przypadku żarówek o pojedynczej bańce zwiększając ich średni czas życia z 2894 godzin do 3261 godzin.\

3. Średni koszt użytkowania na godzinę żarówki o podwójnej bańce jest większy niż żarówki o pojedynczej bańce - 0.005623 PLN do 0.003405 PLN. Żarówki `regular bulb` są więc średnio bardziej opłacalne niż proponowana przez producenta alternatywa w postaci żarówek `Doublebulb`. \

4. Patrząc na ogół żarówek zakup sprayu nie jest ekonomicznie uzasadniony - średni koszt na godzinę żarówek sprayowanych to 0.004566 PLN, a niesprayowanych 0.004589 PLN. Test statystyczny nie dał podstaw do odrzucenia postawionej hipotezy zerowej - użycie sprayu nie ma więc istotnego znaczenia. 
Wniosek ten odnosi się jednak do ogółu żarówek, a nie do konkretnych ich typów. Żarówki sprayowane o pojedynczej bańce mają niższy średni koszt użytkowania niż żarówki niesprayowane - 0.003380 PLN do 0.003563 PLN . Oznacza to, że dla tego typu żarówek, zakup sprayu ma sens ekonomiczny. Jego używanie zwiększa żywotność żarówek `regular bulb` w stopniu wystarczającym, by było to opłacalne. Sytuacja jest inna w przypadku żarówek o podwójnej bańce, gdzie wynik testu statystycznego nie pozwolił na odrzucenie hipotezy zerowej - stosowanie sprayu nie jest ma istotnego wpływu na ich efektywność i nie jest ekonomicznie uzasadnione. \

5. Podsumowując, używanie żarówek o podwójnej bańce nie sensu ekonomicznego - sytuacji nie poprawia również stosowanie na nich sprayu. Sam preparat jest efektywny kosztowo w przypadku żarówek o pojedynczej bańce i opłaca się go stosować - oszczędność trudno jednak uznać za bardzo znaczącą. \

6. Jak poprawić użyteczność sprayu:\
-Sprawić żeby działał poprawnie w przypadku żarówek o podwójnej bańce.\
-Obniżyć wymaganą częstotliwość stosowania produktu - konieczność sprayowania żarówek co godzinę jest bardzo uciążliwa i kosztowna. Dodatkowe koszty generuję również fakt, że trzeba czekać aż żarówka będzie całkowicie wychłodzona. Te dwie cechy sprawiają, że obecnie wykorzystanie produktu w pełni efektywnie jest w zasadzie niemożliwe dla przeciętnego użytkownika. W rzeczywistości wyniki działania sprayu byłyby prawdopodobnie jeszcze niższe niż w przeprowadzonym eksperymencie - mało kto ma czas i chęci na tak częste powtarzanie całego tego procesu.
