---
title: "Bartosz Cieśla - Raport"
output:
  html_document: default
  pdf_document: default
  word_document: default
date: "`r Sys.Date()`"
---

```{r setup, include=FALSE}
knitr::opts_chunk$set(echo = TRUE)
```

```{r, echo=FALSE}
load("Boston.RData")

```

## Zadanie 1 
```{r, echo=FALSE, results='hide'}
nrow(Boston) #506 obserwacji
ncol(Boston) #13 zmiennych
str(Boston) 
```
506 obserwacji\
13 zmiennych 

## Zadanie 2 
```{r, echo=FALSE, results='hide'}
attach(Boston)
mean(TAX) #408.2372
var(TAX) #28404.76
cov(TAX,MEDV) #-726.2557
```
Średnia zmiennej `TAX` - 408.2372\
Wariancja zmiennej `TAX` - 28404.76\
Kowariancja zmiennych `TAX` oraz MEDV - -726.2557

## Zadanie 3 
```{r, echo=FALSE, results='hide'}
median(PTRATIO) #19.05
quantile(PTRATIO,1/4) #17.4
quantile(PTRATIO,3/4) #20.2 
```
Mediana zmiennej `PTRATIO` - 19.05\
Pierwszy kwartyl zmiennej `PTRATIO` - 17.4\
Trzeci kwartyl zmiennej `PTRATIO` - 20.2 

## Zadanie 4  
Histogram zmiennej `DIS`:

```{r, echo=FALSE}
hist(DIS, breaks = seq(0,14, by=1), col = "lightblue", border = "white", 
     main = "Średnia ważona odległości od 5 centrów zatrudnienia", xlab="Odległość", ylab="Częstotliwość")
```

Modelowanie tej zmiennej przy użyciu rozkładu normalnego nie wydaję się być rozsądne. Zmienna wizualnie nie przypomina rozkładu normalnego - nie ma charakterystycznego "garba". 

## Zadanie 5 
```{r, echo=FALSE}
plot(ecdf(DIS), main="Dystrybuanta empiryczna zmiennej DIS", col="lightblue")
```

## Zadanie 6 
Wykres pudełkowy zmiennej `AGE`:

```{r, echo=FALSE}
boxplot(AGE, col="lightblue", main="Odsetek lokali własnościowych wybudowanych przed 1940 rokiem", outcex=2, outcol="darkblue")
```

Nie ma żadnych wartości, które można uznać za odstające 

## Zadanie 7 

```{r, echo=FALSE, results='hide'}
mean(RM) #6.284634
var(RM) #0.4936709
```
Jeżeli dane są modelowane według rozkładu normalnego to estymator największej wiarygodności to średnia i wariancja z obserwacji.\
Estymator największej wiarygodności dla parametru $\mu$ - 6.284634\
Estymator największej wiarygodności dla parametru $\sigma$ - 0.4936709

## Zadanie 8 
Przedział ufności dla parametru $\mu$ na poziomie 99% - 6.204178 6.365091

```{r, echo=FALSE, results='hide'}
barx <- mean(RM)
#skoro 1-alpha=99%, to alpha=1%
z99.5 <- qnorm(.995) 
n <- length(RM)
Sigma <- sd(RM)

#Odpowiedź:
c(
  barx - z99.5/sqrt(n) * Sigma,
  barx + z99.5/sqrt(n) * Sigma
)
```

## Zadanie 9 
Wykresy pudełkowe zmiennej `MEDV`:

```{r, echo=FALSE}
boxplot.default(MEDV[CHAS==1], MEDV[CHAS==0], col = "lightblue",outcol = "darkblue",
outcex=2, main="Sąsiedztwo rzeki a cena mieszkań", xlab="Obszar graniczący z rzeką              Obszar nie graniczący z rzeką",ylab = "w tysiącach USD")
```

Z wykresu wynika, że sąsiedztwo rzeki powoduję zauważalny wzrost cen mieszkań. Można zaobserwować również przypadki bardzo drogich budynków, które nie są umiejscowione w pobliżu rzeki - wyróżniają się one na tle okolicy.

## Zadanie 10 
Test hipotezy o równości średnich zmiennej `MEDV` dla obszarów graniczących z `Charles River` i pozostałych na poziomie istotności 1%:

```{r, echo=FALSE, results='hide'}
Near_River <- MEDV[CHAS==1]
Far_From_River <- MEDV[CHAS==0]
Test.1 <- t.test(Near_River,Far_From_River,alternative = "two.sided")
print(Test.1)
print(Test.1$p.value) # 0.00356717
```
Wartość $p$ - 0.00356717\
Przy zakładanym poziomie istotności 1% odrzucamy hipotezę zerową o równości średnich. 

## Zadanie 11
Test normalności zmiennej `AGE`:

```{r,echo=FALSE}
qqnorm(AGE, main = "Wykres kwantylowy zmiennej AGE", col="lightblue")
```

Na wykresie można zaobserwować istotne odstępstwo punktów od linii prostej, co świadczy
przeciw normalności.

Test Shapiro-Wilka:
```{r,echo=FALSE, results='hide'}
ShapiroTest.1 <- shapiro.test(AGE)
print(ShapiroTest.1)
print(ShapiroTest.1$p.value) #2.230765e-18
```
Wartość $p$ - 2.230765e-18\
Przy zakładanym poziomie istotności 1% wynik testu daje podstawy do odrzucenia hipotezy zerowej o normalności rozkładu.\
Założenie, że ta zmienna ma rozkład normalny, nie byłoby rozsądne. 

## Zadanie 12 

Wykres punktowy zmiennych MEDV i RM:

```{r,echo=FALSE}
library(ggplot2)
ggplot((plot(MEDV,RM)), aes(MEDV,RM)) +
geom_point() 

```

```{r,echo=FALSE}
A <- cov(RM, MEDV) / var(RM, MEDV)
B <- mean(MEDV) - A*mean(RM)
```

Równanie najlepiej dopasowanej prostej:
$y=1x+16.25$

Wykres z najlepiej dopasowaną prostą:

```{r,echo=FALSE}
ggplot((plot(MEDV,RM)), aes(MEDV,RM)) +
geom_point() +
geom_smooth(method="lm")
```

## Zadania 13 

```{r, echo=FALSE, results='hide'}
lm(MEDV~., data = Boston  )
```

Ujemny współczynnik znajduję się przy następujących zmiennych\: 

CRIM: -0.121389

NOX: -18.758022  

DIS: -1.490754 

TAX: -0.012682 

PTRATIO: -0.937533  

LSTAT: -0.552019 

Wyniki pozwalają założyć, że na mediane wartości domów w danym rejonie negatywnie wpływa:\
- współczynnik przestępczości w danym obszarze\
- stężenie tlenków azotu\
- odległości do pięciu bostońskich centrów zatrudnienia\
- stawka pełnowartościowego podatku od nieruchomości\
- stosunek liczby uczniów do nauczycieli\
- % ludności o niższym statusie społecznym\

Jest to jak najbardziej zgodne z intuicją. Powyższe zmienne bezpośrednio wpływają na jakość życia w danych regionie - czym wyższe ich wartości, tym jest ona niższa. Dlatego wpływają negatywnie na ceny domów.

## Zadanie 14

Tabela zmiennych pomocniczych RM_cat i AGE_cat:

```{r,echo=FALSE}
RM_cat <- cut(RM, breaks = c((min(RM)),5.8,6.6,(max(RM))),labels = c("low","medium","high"),include.lowest = TRUE)
AGE_cat <- cut(AGE, breaks = c((min(AGE)),45,95,(max(AGE))),labels = c("low","medium","high"),include.lowest = TRUE)
table(RM_cat,AGE_cat)
```

Test niezależności zmiennych RM_cat i AGE_cat:

```{r,echo=FALSE,results='hide'}
Test.2 <- chisq.test(RM_cat,AGE_cat)
print(Test.2)
print(Test.2$p.value)
```
Wartość $p$ - 4.475e-10\
Przy zakładanym poziomie istotności 1% odrzucamy hipotezę zerową o niezależności zmiennych. 

